【裁判字號】    99,交抗,643
【裁判日期】    990211
【裁判案由】    違反道路交通管理處罰條例
【裁判全文】
臺灣高等法院交通事件裁定             99年度交抗字第643號
抗  告  人
即受處分人  甲○○
上列抗告人因違反道路交通管理處罰條例案件，不服臺灣桃園地
方法院，中華民國99年1 月18日所為裁定（原審案號：99年度交
聲字第77號），提起抗告，本院裁定如下：
    主  文
抗告駁回。
    理  由
一、按汽車駕駛人，駕駛汽車經測試檢定有下列情形之一者，處
    新臺幣15,000元以上60,000元以下罰鍰，並當場移置保管該
    汽車及吊扣其駕駛執照 1年；因而肇事致人受傷者，並吊扣
    其駕駛執照 2年。致人重傷或死亡者，吊銷其駕駛執照，並
    不得再考領：一、酒精濃度超過規定標準。二、吸食毒品、
    迷幻藥、麻醉藥品及其相類似之管制藥品。另汽車駕駛人拒
    絕接受第 1項測試之檢定者，處新臺幣60,000元罰鍰，並當
    場移置保管該汽車及吊銷該駕駛執照，道路交通管理處罰條
    例第35條第1項、第4項分別定有明文。又按汽車駕駛人，因
    違反本條例及道路交通安全規則之規定，受吊銷駕駛執照處
    分時，吊銷其持有各級車類之駕駛執照，此為同條例第68條
    所明定。
二、原裁定意旨略以：
  (一)本件異議人即受處分人甲○○於98年12月6 日晚間10點11分
    許，駕駛車牌號碼9805-RY 號自用小客車行經國道二號高速
    公路西向18公里處，因「酒後駕車，拒絕酒精測測」之違規
    ，經內政部國道公路警察局第6 隊執勤警員以其違反道路交
    通管理處罰條例第35條第4項之規定為由，以98年12月6日公
    警局交字第Z00000000 號舉發違反道路交通管理事件通知單
    ，予以當場舉發，嗣經原處分機關於98年12月18日桃監裁罰
    字第裁52-Z00000000號裁決書，裁處異議人罰鍰6 萬元，吊
    銷駕駛執照，自99年1月18日起3年內禁考等情，為異議人所
    不爭執，有異議人之聲明異議狀在卷可稽，並有上揭舉發通
    知單及原處分裁決書各一件附卷可參，是其前開違規行為堪
    以認定。
  (二)又據異議人之聲明異議狀內容可悉，異議人於本件僅就原處
    分諭知關於吊銷其駕駛執照部分聲明異議，而就原處分諭知
    罰鍰6 萬元部分，並無異議，且已繳納完畢，有交通部公路
    總局自行收納款項收據（收據聯）影本一份在卷足稽，故異
    議人既已就原處分機關所為之原處分諭知關於處罰種類不同
    而在客觀可分之裁處罰鍰六萬元部分，既為甘服，則原處分
    關於罰鍰部分自非本院審理範圍，先予敘明。
  (三)又關於吊銷駕駛執照處分效力與執行方式之法令依據，應依
    據道路交通管理處罰條例第68條規定，然該條業於94年12月
    14日修正，並於95年2 月27日經行政院以院臺交字第095008
    2898號令發布定自95年3 月1 日施行（下稱修正後）。按94
    年12月14日修正前（下稱修正前）道路交通管理處罰條例第
    68條係規定：「汽車駕駛人因違反本條例及道路交通安全規
    則之規定，受『吊扣或吊銷』駕駛執照處分時，『吊扣或吊
    銷』其持有各級車類之駕駛執照。」，而修正後之道路交通
    管理處罰條例第68條規定則係：「汽車駕駛人，因違反本條
    例及道路交通安全規則之規定，受『吊銷』駕駛執照處分時
    ，『吊銷』其持有各級車類之駕駛執照。」，其立法理由略
    以：「原條文將違法或違規駕駛人所持有各級車輛之駕駛執
    照一併吊扣或吊銷失之過酷，影響人民工作及生活過鉅，爰
    修正之。」等語，有道路交通管理處罰條例第68條審查報告
    可資查考（見立法院公報第94卷第70期第135 頁至138 頁）
    ，是綜觀前開法條及修法說明，通過之修正條文既未將該條
    全數刪除，而僅係將道路交通管理處罰條例第68條原有條文
    中之「吊扣或」三字刪除，故受「吊扣」駕駛執照處分時，
    固不再吊扣其持有各級車類之駕駛執照，然於受「吊銷」駕
    駛執照處分時，仍應吊銷其持有各級車類之駕駛執照至為明
    確。就修正後道路交通管理處罰條例第68條之規定觀之，受
    吊扣駕駛執照處分，不再吊扣其持有各級車類之駕駛執照，
    僅於受吊銷駕駛執照處分時，始吊銷其持有各級車類之駕駛
    執照，而限縮修正前條文之適用範圍，即受吊扣駕駛執照處
    分，不在本條規定適用之列，是該條已經考量人民工作、生
    活及人格自由發展，禁止異議人於3 年內考領駕駛執照，亦
    與該處分所追求之公共利益，即用路大眾之用路安全具關聯
    性，該處分所侵害之工作權亦僅限於駕駛車輛部分，其手段
    與目的間並無大砲與小鳥之關係，是以，異議人指該條規定
    違反比例、必要、平等原則與自由權等云云，即乏所據。基
    此，異議人有於上開時間、地點拒絕酒測之違規，本即應依
    道路交通管理處罰條例第35條第4 項之規定，受吊銷駕駛執
    照之處分，並依同條例修正後第68條規定，吊銷其持有之各
    級駕駛執照無誤。經查異議人所原持有之小型車普通駕駛執
    照業於72年2 月24日換發職業小客車駕駛執照，復於91 年4
    月29日換發職業聯結車駕駛執照等情，有桃園監理站汽車駕
    駛人螢幕列印資料一份存卷可查，揆諸上開規定及說明，異
    議人現既持有上開職業聯結車駕駛執照，則原處分機關裁處
    吊銷受處分人現有之駕駛執照（職業聯結車駕駛執照），3
    年內禁考，自於法有據，經核並無違誤。從而，異議人徒以
    前詞指摘原處分不當，洵屬無據是本件異議為無理由，應予
    駁回等語。
三、抗告意旨略以：
  (一)抗告人並無拒絕酒測，只是未用力配合吹氣（3 次吹氣），
    致使員警未能測得理想數值，員警並未告知吊銷駕照之嚴厲
    處分，即遭開單扣車，實為員警便宜行事衝高業績之牧民心
    態，對抗告人極不利益。
  (二)道路交通管理處罰條例第35條各款項裁罰內容相審視比較，
    其裁罰標準嚴重不符比例原則，且所謂統一裁罰基準及處理
    細則有以行政命令凌駕法律規定之不當。如同條例第1項第2
    款規定：汽車駕駛人，駕駛汽車經測試檢定有吸食毒品、迷
    幻藥、麻醉藥品及其相類似之管制藥品，於繳納期限內裁罰
    30,000元並吊扣駕照 1年。相同情況下，未積極配合酒測且
    並未測定酒測值讀數之駕駛人，其對於交通安全之危害有可
    能嚴重 2倍（罰金）、3倍（吊扣1年vs.吊銷3年）之嚴重性
    ？
    綜上所述，祈鈞院更為裁定並聲請釋憲，否則徒法不足以自
    行，喝酒之良民待遇竟不如一個煙毒犯瘋狂駕車，社會還有
    何公義云云。
四、經查：
  (一)本件抗告人即受處分人甲○○（下稱抗告人）於98年12月 6
    日晚間10點11分許，駕駛車牌號碼9805-RY 號自用小客車行
    經國道二號高速公路西向18公里處為警攔查，並要求抗告人
    接受酒精濃度檢測，抗告人3 次未配合檢測，經內政部國道
    公路警察局第六隊執勤警員以其有「酒後駕車，拒絕酒精測
    試」之違規行為，違反道路交通管理處罰條例第35條第4 項
    之規定為由，予以當場舉發，嗣經原處分機關裁處罰鍰60,0
    00元，吊銷駕駛執照，自99年1月18日起3年內禁考等情，為
    抗告人於聲明異議時所不諱，且供認伊唯恐接受酒測後，將
    對職業與家庭生計造成重大不利影響，故於3 次測試中，雖
    將酒精測定器含於嘴中，卻未積極吹氣配合等語（見原審卷
    第3頁），並有內政部警政署國道公路警察局98年12月6日公
    警局交字第Z00000000 號舉發違反道路交通管理事件通知單
    、交通部公路總局新竹區監理所98年12月18日桃監裁罰字第
    裁52-Z00000000號裁決書、內政部警政署國道公路警察局第
    六警察隊98年12月31日公警六交字第0980672003號函，及抗
    告人之聲明異議狀在卷可稽，是其形式上雖非無配合酒測之
    舉，實際上卻已消極不配合之方式，拒絕接受呼氣酒精濃度
    測試甚明，其拒絕接受酒精濃度測試之檢定行為，堪予認定
    。
  (二)抗告意旨辯稱執勤警員未告知吊銷駕照3 年之嚴厲處分，為
    便宜行事之舉云云，非但與卷附前揭國道公路警察局第6 警
    察隊函示，值勤員警依警政署制定之「取締酒後駕車程序」
    多次告知抗告人道路交通管理處罰條例第35條第4 項、第67
    條第2 項規定之記載不符；且酒醉駕車拒絕接受檢測及其後
    果之案例屢經報章、電視新聞廣泛報導，罰則亦經主管機關
    大力宣導。抑且抗告人曾分別考領普通小型車、職業小型車
    、職業大貨車、職業聯結車駕駛執照，對交通安全規則及違
    規之處罰等相關法令，應無從諉為不知。
  (三)國家對人民自由權利之限制，應以法律定之且不得逾必要程
    度，憲法第23條定有明文，且因法律內容不能鉅細靡遺，一
    律加以規定，其屬細節性、技術性之事項，法律自得授權主
    管機關以命令定之，俾利法律之實施，行政機關基於此種授
    權，在符合立法意旨且未逾越母法規定之限度內所發布之施
    行細則或命令，自為憲法之所許。為加強道路交通管理，維
    護交通秩序，確保道路交通安全，道路交通管理處罰條例對
    違反該條例之行為定有各項行政罰。同條例第92條第4 項規
    定：「本條例之罰鍰基準、舉發或輕微違規勸導、罰鍰繳納
    、向處罰機關陳述意見或裁決之處理程序、分期繳納之申請
    條件、分期期數、不依限期繳納之處理、分期處理規定及繳
    納機構等事項之處理細則，由交通部會同內政部定之。」授
    權交通部會同內政部訂定「違反道路交通管理事件統一裁罰
    基準及處理細則」及其附件「違反道路交通管理事件統一裁
    罰基準表」，以維持裁罰之統一性與全國因違反道路交通管
    理事件受處罰民眾之公平，不因裁決人員不同，而生偏頗，
    且寓有避免各監理機關於相同事件恣意為不同裁罰之功能。
    前開基準表就本條例第35條之違規行為，因不同酒測值及違
    規車種，其可能衍生危害交通安全之輕重不同，予以罰鍰新
    台幣15,000元至60,000元不等之規定，其罰鍰之額度未逾越
    法律明定得裁罰之上限，並未逾越母法之授權，與法律保留
    原則亦無違背。再同條例第35條第4 項規定：「汽車駕駛人
    拒絕接受第35條第1 項各款測試之檢定，處新臺幣60,000元
    罰鍰，並當場移置保管該汽車及吊銷該駕駛執照；如肇事致
    人重傷或死亡者，吊銷該駕駛執照，並不得再考領。」，立
    法目的乃為落實取締，避免拒絕受儀器檢定之行為反免受處
    罰，一體適用於酒後及吸食毒品迷幻藥駕車之行為；同條例
    第35條第1 項規定酒後及吸食毒品迷幻藥駕車經測試檢定違
    反標準之處罰，前開裁罰基準表並就不同酒測值及違規車種
    ，其可能衍生危害交通安全之輕重不同，規定不同之處罰。
    抗告意旨擅將酒後拒絕受儀器檢定之行為及吸食毒品迷幻藥
    駕車接受儀器檢定之行為及其處罰相比較，爭執裁罰規定有
    違比例原則，實則二者各有其要件及處罰之理由，非可混為
    一談，且未見有何違憲之虞，無聲請釋憲之必要。
五、綜上，抗告人確有酒後駕車，拒絕酒精測試之違規事實，原
    處分機關適用現行合法有效之法律及行政規則，依首揭規定
    加以裁罰，核無違誤，原審法院據此駁回抗告人之聲明異議
    ，亦無不合。抗告人猶專憑己見，砌詞指摘原審裁定不當，
    提起本件抗告，為無理由，應予駁回。
據上論結，應依道路交通案件處理辦法第26條，刑事訴訟法第41
2條，裁定如主文。
中    華    民    國    99    年     2    月    11    日
                  刑事第十二庭審判長法  官  蔡永昌
                                    法  官  蔡國在
                                    法  官  蔡新毅
以上正本證明與原本無異。
不得再抗告。
                                    書記官  賴立旻
中    華    民    國    99    年    2     月    12    日


司法院資訊處製作；財團法人民間司法改革基金會備份。
